【裁判字號】    97,訴,4115
【裁判日期】    981113
【裁判案由】    拆屋還地
【裁判全文】
臺灣臺北地方法院民事判決              97年度訴字第4115號
原      告  己○○
訴訟代理人  許瑞榮律師
            趙元昊律師
被      告  乙○○
訴訟代理人  丙○
            丁○○
被      告  甲○○
兼  訴  訟
代  理  人  戊○○○
上列當事人間請求損害賠償事件，本院於民國98年10月30日言詞
辯論終結，判決如下：
    主      文
被告乙○○應就坐落臺北縣新店市○○段員潭子坑小段一九二之
二三地號土地如附件臺北縣新店地政事務所九十八年三月二十五
日收件店測土字第四○八○○號土地複丈成果圖所示，門牌號碼
臺北縣新店市○○路○段二四八巷一號、面積三十二平方公尺之
地上建物拆除，並將該部分土地返還原告。
被告戊○○○應就坐落臺北縣新店市○○段員潭子坑小段一九二
、一九二之二二、一九二之二三、一九二之六○、一九二之六一
地號土地如附件臺北縣新店地政事務所九十八年三月二十五日收
件店測土字第四○八○○號土地複丈成果圖所示，門牌號碼臺北
縣新店市○○路○段二五二號、面積共七十五平方公尺（一九二
號土地三十四平方公尺、一九二之二二號土地十一平方公尺、一
九二之二三號土地二十二平方公尺、一九二之六０號土地五平方
公尺、一九二之六一號土地三平方公尺）之地上建物拆除，並將
該部分土地返還原告。
被告甲○○應就坐落臺北縣新店市○○段員潭子坑小段一九二之
二二、一九二之二三、一九二之六一地號土地如附件臺北縣新店
地政事務所九十八年三月二十五日收件店測土字第四○八○○號
土地複丈成果圖所示，門牌號碼臺北縣新店市○○路○段二五○
號、面積共三十八平方公尺（一九二之二二號土地十九平方公尺
、一九二之二三號土地十三平方公尺、一九二之六一號土地六平
方公尺）之地上建物拆除，並將該部分土地返還原告。
訴訟費用由被告連帶負擔。
本判決第一項於原告以新臺幣參拾捌萬參仟元為被告乙○○供擔
保後，得假執行。但被告乙○○如以新臺幣壹佰壹拾肆萬捌仟捌
佰元為原告預供擔保，得免為假執行。
本判決第二項於原告以新臺幣捌拾玖萬柒仟伍佰元為被告戊○○○供擔保後，得假執行。但被告戊○○○如以新臺幣貳佰陸拾玖
萬貳仟伍佰元為原告預供擔保，得免為假執行。
本判決第三項於原告以新臺幣肆拾伍萬肆仟柒佰元為被告甲○○
供擔保後，得假執行。但被告甲○○如以新臺幣壹佰參拾陸萬肆
仟貳佰元為原告預供擔保，得免為假執行。
    事實及理由
甲、程序方面：
    訴狀送達後，原告不得將原訴變更或追加他訴，但請求之基
    礎事實同一；擴張或減縮應受判決事項之聲明者，原告得將
    原訴變更或追加他訴。民事訴訟法第255條第1項第2款、第3
    款分別定有明文。經查，本件原告原起訴聲明為：(一)被告乙○○應就坐落臺北縣新店市○○段員潭子坑小段192、192-2
    2、192-23地號如附圖所示無權佔有部分土地 (面積待實際
    測量後確定)之地上建物拆除並將佔有土地返還原告；(二)被
    告戊○○○應就坐落臺北縣新店市○○段員潭子坑小段192
    地號如附圖所示無權佔有部分土地 (面積待實際測量後確定
    )之地上建物拆除並將佔有土地返還原告；(三)願供擔保，請
    準宣告假執行。嗣於98年2月27日以書狀追加被告甲○○並
    變更聲明為：(一)被告乙○○應就坐落臺北縣新店市○○段員
    潭子坑小段192、192-22、192-23、192-60、192-61地號如
    附圖所示無權佔有部分土地 (面積待實際測量後確定)之地
    上建物拆除並將佔有土地返還原告；(二)被告戊○○○應就坐
    落臺北縣新店市○○段員潭子坑小段192、192-22、192-23
    、1 92-60、192-61地號如附圖所示無權佔有部分土地 (面
    積待實際測量後確定)之地上建物拆除並將佔有土地返還原
    告；(三)被告甲○○應就坐落臺北縣新店市○○段員潭子坑小
    段192-23、192-60、192-61地號如附圖所示無權佔有部分土
    地(面積待實際測量後確定)之地上建物拆除並將佔有土地返
    還原告；(四)願供擔保，請準宣告假執行。又於98年6月5日具
    狀變更聲明為：(一)被告乙○○應就坐落台北縣新店市○○段
    員潭子坑小段192- 23號土地如「台北縣新店地政事務所98
    年4月8日所複丈，98年4月21日作成文號為店測土字第40800
    號土地複丈成果圖」（下稱店測土字第40800號土地複丈成
    果圖）所示無權佔有部分土地32平方公尺之地上建物拆除並
    將佔有土地返還原告；(二)被告戊○○○應就坐落台北縣新店
    市○○段員潭子坑小段192、192-22、192-23、192-60、192
    -61地號如店測土字第40800號土地複丈成果圖所示無權佔有
    部分土地（192號土地34平方公尺、192-22號土地11平方公
    尺、192-23號土地22平方公尺、192-60號土地5平方公尺、
    192-61土地3平方公尺）之地上建物拆除並將佔有土地返還
    原告；(三)被告甲○○應就坐落台北縣新店市○○段員潭子坑
    小段192-22、192-23、192-61地號如店測土字第40800號土
    地複丈成果圖所示無權佔有部分土地（192-22號土地19平方
    公尺、192-23號土地13平方公尺、192-61號土地6平方公尺
    ）之地上建物拆除並將佔有土地返還原告；(四)願供擔保，請
    準宣告假執行。核其訴之聲明變更及追加被告，所主張基礎
    事實相同，僅將所請求內容調整並減縮應受判決事項聲明，
    揆之首揭說明，其所為訴之變更、追加應予准許。
乙、實體方面：
一、原告主張：
  (一)臺北縣新店市○○段員潭子坑小段192、192-22、192-23地
    號土地（下稱系爭土地）從日據時代即為原告之父即訴外人
    蘇林水柯所有。訴外人蘇林水柯之鄰居曾在系爭土地上搭蓋
    泥土及茅草建成之房屋，訴外人蘇林水柯於當時因鄰居窮困
    而未驅趕制止，嗣訴外人蘇林水柯於民國47年間因工作之故
    ，全家遷居至南投縣居住，因而離開系爭土地甚久。訴外人
    蘇林水柯於67年3月過世後，其系爭土地由原告等6名兄弟姊
    妹繼承，於79年間，全部繼承人同意將系爭土地之持分全數
    贈與原告，並於80年1月23日辦理所有權移轉登記。惟原告
    辦理移轉登記時發現系爭土地上竟有建築物，故依民法第
    767條及第184條提起本件訴訟。
  (二)被告乙○○雖辯稱伊占有系爭土地係因其曾祖父即訴外人陳
    闊口於昭和15年借款給訴外人蘇林水柯未清償故讓渠等使用
    土地，此外並先後呈送所謂「借用領收據」影本及臺北縣政
    府田賦稅金繳納通知單影本，惟原告否認其借用領收據形式
    及內容真正，且該借用領收據，其內容皆未記載訴外人蘇林
    水柯未還款而讓陳闊口使用系爭土地等內容，是以被告所辯
    顯與證據不符。原告亦否認其臺北縣政府田賦稅金繳納通知
    單之形式及內容真正，細觀其內容寄發之地址記載員潭路35
    號，該地址並非訴外人蘇林水柯之地址，而係被告乙○○之
    住所，被告乙○○如何要求臺北縣政府更改地址，如何取得
    資料而繳納田賦，實非原告所能知悉，惟不伊是否果真繳納
    63年度之田賦，亦不論該田賦稅金繳納通知單影本是否為真
    正，實不得因此即謂被告乙○○有合法占有之權源，若被告
    乙○○果真有合法占有權源並主張長期皆係伊繳納稅金，所
    提出之繳納通知單實不應只有35年前之一紙真假不明之單據
    ，故乙○○辯稱此一單據得做為伊有占有權源之證據，實有
    誤解。
  (三)被告戊○○○及甲○○雖提出田賦代繳款收據、房屋稅繳款
    收據、租金收據、土地所有權狀、建物所有權狀等物，以圖
    證實渠等係有權占有系爭土地，惟被告戊○○○及甲○○所
    提57年、58年、59年、60年之「田賦代繳款收據」究竟係何
    地號土地之田賦，似無法從此等通知書中得知，至於61年、
    64年之「田賦代繳款收據」，其土地係青潭段42、42-2等二
    筆土地實與本件訴訟無關，更何況被告亦自稱僅係「代繳款
    」之收據，何能以此主張有合法之佔有權源。至於被告所提
    房屋稅繳款收據，此實係欲混淆事實，蓋其上所載標的房屋
    座落門牌為員潭路33號，顯亦與本件訴訟無任何關聯，更何
    況房屋繳納房屋稅，何能推論出佔有他人土地加以使用係有
    合法權源，其邏輯何在，難以理解。至於被告所提「租金收
    據」，原告除否認其形式及內容真正外，其內容係名為林土
    井之人向許清龍收取員潭子坑小段192-5地號土地租金，此
    亦與兩造無關，更與系爭土地無關，何能證明被告因此即有
    占用系爭土地之合法權源。而被告戊○○○又提出伊於69年
    取得之新店市○○段員潭子坑小段192-33地號土地之所有權
    狀影本，然此與本案系爭土地無任何關聯，不能因戊○○○
    向他人購得附近其他土地即謂伊能無權占用原告所有之系爭
    土地。
  (四)又被告戊○○○提出建號為新店市○○段員潭子坑小段125
    建號之建物所有權狀，該房屋面積為66.53平方公尺且係「
    磚造房屋」，座落基地為系爭土地之新店市○○段員潭子坑
    小段192地號，惟細觀新店市○○段員潭子坑小段192地號土
    地謄本，其上建物之建號為124建號，該土地上根本無125建
    號之房屋，是以該權狀顯有問題，不足以證實被告戊○○○
    有佔用該土地之合法權源。由前述可知，被告戊○○○及乙○○所提該陳報狀均未能證明渠等就系爭土地之占用有合法
    權源，渠等所辯不足採信。
  (五)並聲明：1.被告乙○○應就坐落台北縣新店市○○段員潭子
    坑小段192-23號土地如店測土字第40800號土地複丈成果圖
    所示無權佔有部分土地32平方公尺之地上建物拆除並將佔有
    土地返還原告；2.被告戊○○○應就坐落台北縣新店市○○
    段員潭子坑小段192、192-22、192-23、192-60、192-61地
    號如店測土字第40800號土地複丈成果圖所示無權佔有部分
    土地（192號土地34平方公尺、192-22號土地11平方公尺、
    192-23號土地22平方公尺、192-60號土地5平方公尺、192-6
    1土地3平方公尺）之地上建物拆除並將佔有土地返還原告；
    3.被告甲○○應就坐落台北縣新店市○○段員潭子坑小段
    192-22、192-23、192-61地號如店測土字第40800號土地複
    丈成果圖所示無權佔有部分土地（192-22號土地19平方公尺
    、192-23號土地13平方公尺、192-61號土地6平方公尺）之
    地上建物拆除並將佔有土地返還原告；4.願供擔保，請準宣
    告假執行。
二、被告則抗辯：
    原告父親即訴外人蘇林水柯於昭和15年間即民國29年向被告
    乙○○的祖父即訴外人陳闊口借款，因為沒錢償還，所以以
    此批土地作質押借款50兩黃金，才讓被告使用系爭土地，且
    當時因土地坪數過小無法分割而無法辦理過戶，否則應將土
    地移轉所有權予被告，又訴外人蘇林水柯亦向被告戊○○○
    、被告劉再恩借款，因此才有現在房屋使用土地之情形。而
    在此之前，被告等人有繳交系爭土地之地價稅，係因原告沒
    有寄稅單予被告，因此被告沒有再繳交系爭土地之地價稅。
    然前開借款係原告的長輩所為，原告是晚輩而不知情，惟原
    告既為訴外人蘇林水柯之繼承人，亦應繼承前開之債務，若
    原告可以以當時貨幣價值換算後向被告等人清償，並賠償地
    上物之價值，被告等人同意返還系爭土地。並聲明：原告之
    訴駁回。
三、兩造不爭執之事實：
  (一)臺北縣新店市○○段員潭子坑小段192、192-22、192-23地
    號土地從日據時代即為訴外人蘇林水柯所有。
  (二)訴外人蘇林水柯於67年3月過世後，其系爭土地由原告等6名
    兄弟姊妹繼承，於79年間，全部繼承人同意將系爭土地之持
    分全數贈與原告，並於80年1月23日辦理所有權移轉登記，
    即原告現為臺北縣新店市○○段員潭子坑小段192、192-22
    、192-23地號土地之所有權人，有土地登記謄本在卷可稽（
    見本院卷第9頁至第11頁）。
  (三)坐落臺北縣新店市○○段員潭子坑小段192-23地號、門牌號
    碼臺北縣新店市○○路○段248巷1號、占有面積32平方公尺
    之房屋為被告乙○○所有。
  (四)坐落臺北縣新店市○○段員潭子坑小段192、192-22、192-23
    、192-60、192-61地號之土地，門牌號碼臺北縣新店市○○
    路○段252號、占有面積分別為34、11、22、5、3平方公尺，
    總計75平方公尺之房屋為被告戊○○○所有。
  (五)坐落臺北縣新店市○○段員潭子坑小段192-22、192-23、19
    2-61地號之土地，門牌號碼臺北縣新店市○○路○段250號、
    占有面積分別為19、13、6平方公尺，總計38平方公尺之房
    屋為被告劉再恩所有。
四、得心證之理由：
    原告主張被告無權占有系爭土地應拆屋返還土地，然為被告
    等人所否認，並以上開情詞置辯。則本件首應審究者厥為：
    被告占有系爭土地，有無正當權源？
  (一)按所有人對無權占有或侵害其所有物者，得請求返還之，對
    於妨害其所有權者，得請求除去之，民法第767條定有明文
    。經查，系爭土地之所有權人為原告，此有土地登記謄本及
    地籍圖影本各1份。又查，被告為系爭土地之占有人，其中
    坐落臺北縣新店市○○段員潭子坑小段192-23地號、門牌號
    碼臺北縣新店市○○路○段248巷1號、占有面積32平方公尺
    之房屋為被告乙○○所有。坐落臺北縣新店市○○段員潭子
    坑小段192、192-22、192-23、192-60、192-61地號之土地
    ，門牌號碼臺北縣新店市○○路○段252號、占有面積分別為
    34、11、22、5、3平方公尺，總計75平方公尺之房屋為被告
    戊○○○所有。坐落臺北縣新店市○○段員潭子坑小段192-
    22、192-23、192-61地號之土地，門牌號碼臺北縣新店市○○路○段250號、占有面積分別為19、13、6平方公尺，總計
    38平方公尺之房屋為被告劉再恩所有之事實，有被告戶籍謄
    本、建物登記謄本、房屋稅籍資料等件可證，並為被告不爭
    執，本院復依職權履勘現場並囑託臺北縣新店地政事務所派
    員會同測量系爭房屋占用面積，製有勘驗筆錄、複丈成果圖
    各乙份附卷可稽，足認被告等現為系爭土地之占有人，應堪
    認定。
  (二)被告固辯稱係原告父親蘇林水柯向被告乙○○祖父陳闊口借
    款，以土地質押借款50兩黃金，故讓被告使用系爭土地，蘇
    林水柯亦向被告戊○○○、被告劉再恩借款，被告多次繳交
    系爭土地地價稅，係屬有權占有，並據提出63年田賦代金繳
    納通知單（見本院卷第167頁、第282頁）、57年、58年、59
    年、60年、61年、64年田賦代金繳納通知單（見本院卷第26
    7頁至第272頁）、57年、58年、59年、60年房屋稅繳納通知
    書（見本院卷第273頁至第274頁）、租金收據（見本院卷第
    275頁）、土地所有權狀（見本院卷第276頁至第277頁）、
    建物所有權狀（見本院卷第278頁）、建築改良物所有權狀
    （見本院卷第281頁、第285頁）及借用領收證（見本院卷第
    283頁至第284頁）為憑。惟查：
  (1)田賦代金繳納通知單部分：
    雖被告提出57年、58年、59年、60年、61年、63年、64年田
    賦代金繳納通知單，63年田賦代金繳納通知單之管理或代繳
    義務人為訴外人劉水土、繳納義務人為蘇林水柯、土地座落
    員潭子坑段192地號；57年、58年、59年年田賦代金繳納通
    知單僅記載土地所在青潭段及納稅義務人為許清涂；60 年
    、61年、64年年田賦代金繳納通知單記載之土地地號均為青
    潭段42地號，均與系爭土地無關，由上可知，63年間系爭19
    2地號土地之田賦代金固由劉水土代繳，然被告之先祖為地
    主繳納田賦代金，可能之原因甚夥，被告之先祖支出該筆款
    項，非必為使用系爭土地之對價，徒由該紙收據，並不足以
    認定被告之先人與原告先人蘇林水柯間就系爭土地確實約定
    有使用契約關係。縱代替系爭土地所有權人繳納田賦代金，
    亦難謂被告係有權占用系爭土地。
  (2)房屋稅繳納通知書部分：
    被告提出57年、58年、59年、60年房屋稅繳納通知書，惟該
    屋稅繳納通知書僅能證明納稅義務人許清龍為台北縣新店市
    ○○路33號房屋之所有權人，難謂被告有權占有系爭土地。
  (3)租金收據部分：
    細究租金收據之內容，其租賃之當事人應為訴外人許清龍及
    林土井，並無訴外人蘇林水柯之簽名，租賃標的係員潭子坑
    小段第192-5地號土地，故該租金收據與系爭土地無關。
  (4)土地所有權狀部分：
    土地所有權狀所記載之所有權人為被告戊○○○，惟土地地
    號分別為青潭段員潭子坑小段192-33、192-62地號，非與系
    爭土地之地號相同，該等土地所有權狀無法證明被告戊○○○有權使用系爭土地。
  (5)建物所有權狀、建築改良物所有權狀：
    門牌號碼北宜路2段252號、員山路39號之建物係占用系爭土
    地，惟該建物所有權狀及建築改良物所有權狀僅能證明該等
    建物確實占有系爭土地，及被告為該建物所有權人，並無法
    證明該建物與系爭土地間具有合法權源。
  (6)借用領收證部分：
    原告否認真正，查借用領收證內並無約定訴外人蘇林水柯同
    意將系爭土地提供予訴外人陳潤口占有，故被告辯稱訴外人
    蘇林水柯以土地質押向訴外人陳闊口借款，因為沒錢償還，
    所以才讓被告使用系爭土地云云，應不可採。
  (三)按以無權占有為原因，請求返還所有物之訴，被告對原告就
    其物有所有權存在之事實無爭執，而僅以非無權占有為抗辯
    者，原告於被告無權占有之事實，無舉證責任。被告應就其
    取得占有，係有正當權源之事實證明之。如不能證明，則應
    認原告之請求為有理由，最高法院72年度台上字第1552號、
    72年度台上字第2516號判決可參。原告為系爭土地之所有權
    人，被告對占有系爭土地事實不爭執，以係有權占有為原因
    提出抗辯，惟查被告上開有權占有抗辯，均無理由。原告主
    張被告無權占有系爭土地乙詞，堪可採信。
  (四)綜上，被告既無任何法律上原因占用系爭土地，則原告依民
    法第767條關於物上返還請求權之規定，訴請被告分別拆除
    占有系爭土地上建物並返還土地，為有理由，應予准許。
五、本件原告陳明願供擔保，以代釋明，聲請宣告假執行，核與
    規定相符，爰酌定相當擔保金額，予以准許；並依同法第39
    2條第2項依職權宣告被告預供擔保得免為假執行。
六、因本案事證已臻明確，兩造其餘主張陳述及所提之證據，經
    審酌後，認與判決結果無影響，爰不一一論駁，附此敘明。
七、結論：本件原告之訴為有理由，並依民事訴訟法第78條、第
    85條、第390條第2項、第392條第2項，判決如主文。
中    華    民    國    98    年    11    月    13    日
                  民事第一庭    法  官  熊志強
以上正本係照原本作成
如對本判決上訴，須於判決送達後20日內向本院提出上訴狀
中    華    民    國    98    年    11    月    13    日
                                書記官  謝盈敏

司法院資訊處製作；財團法人民間司法改革基金會備份。
